臺灣臺南地方法院刑事判決　　　　　　　　　　　　　九十一年度訴字第九二三號
　　公　訴　人　臺灣台南地方法院檢察署檢察官
　　被　　　告　乙○○
右列被告因誣告案件，經檢察官提起公訴（九十一年度偵字第六五四四號），本院判
決如左：
    主  文
乙○○無罪。
    理  由
一、公訴意旨略以：被告乙○○明知其於民國八十六年二月二十日，因駕駛車號ＧＡ
    －八三一號營業大貨車，在台南市○○路前，遭台南市警察局交通隊警員（以下
    簡稱警員）甲○○，以其違反道路交通管理處罰條例第二十九條第一項第一款（
    違規事實為「裝載廢土會同司機丈量內柜長四點七公尺、寬二點二公尺、高一點
    三公尺、核重二十一頓超重），當場開立南市警交八四（甲）字第四三一○九八
    號舉發違反道路交通管理事件通知單（下稱舉發通知單）一紙，旋交由乙○○當
    場確認無訛，並在上開舉發單上簽名後收執。詎乙○○竟基於意圖使前台南市警
    察局交通隊隊長（以下簡稱前隊長）吳順治及台南市警察局交通隊警員（以下簡
    稱警員）甲○○受刑事之處分之概括犯意，先後於九十一年四月一日及同年五月
    十三日，以其當時所載運者係「砂土」而非「廢土」，然上開舉發通知單內卻記
    載乙○○係載運「廢土」為由，連續向本署遞狀，對前隊長吳順治、警員甲○○
    二人提出偽造文書之告訴。因認被告涉犯刑法第一百六十九條第一項之誣告罪嫌
    等語。
二、按犯罪事實應依證據認定之，無證據不得推定其犯罪事實；又不能證明被告犯罪
    者，應諭知無罪之判決，刑事訴訟法第一百五十四條、第三百零一條第一項分別
    定有明文。次按刑法第一百六十九條第一項之誣告罪，以意圖他人受刑事或懲戒
    處分，而為虛偽之告訴、告發、報告者為要件，所謂虛偽係指明知無此事實故意
    捏造而言，若告訴人誤認有此事實或以為有此嫌疑，自不得指為虛偽，即難科以
    該條項之罪；又告訴人所訴事實，雖不能證明係屬實在，而在積極方面尚無證據
    證明其確係故意虛構者，仍不能遽以誣告罪論處；而如其報告之目的，在求判明
    是非曲直，並無使人受刑事或懲戒處分之請求，即與誣告罪之構成要件不符。又
    若有出於誤會或懷疑有此事實而為申告，以致不能證明其所訴之事實為真實，縱
    被訴人不負刑責，而告訴人本缺乏誣告之故意，亦難成立誣告罪名。最高法院四
    十年台上字第八八號、四十六年度臺上字第九二七號、五十五年台上字第八八八
    號、四十四年台上字第八九二號，分別著有判例可稽。綜上所述，足認誣告罪之
    構成須告訴人之告訴以意圖他人受刑事或懲戒處分，故意捏造一定之事實而為虛
    偽之告訴、告發或報告，且有積極證據足資證明係故意虛構，而非告訴人在求判
    明是非曲直或告訴人出於誤會或懷疑有此事實為要件。如僅有使他人受刑事或懲
    戒處分之意圖，或意圖他人遭受司法偵查之不利益濫行提起告訴，而未故意捏造
    一定之事實或無極證據足資證明係故意虛構，或告訴人僅在求判明是非曲直或係
    出於誤會或懷疑者即不該當誣告罪之構成。
三、公訴人認被告涉犯誣告犯行，係以被告提出之刑事告訴狀二份被告自承確有
    超載，明知舉發通知單之內容並無偽造之處，收受之時並無異議被告係因違規
    超載受罰，而非警員甲○○記載「廢土」二字而受罰，記載「廢土」抑或「砂土
    」二字並無任何關聯被告明知開立罰單之人為警員甲○○而非前隊長吳順治，
    其僅在罰單上用印而已，然被告恣意對前隊長吳順治提起告訴，主觀上顯有誣告
    之犯意等語為其主要憑據。而訊之被告乙○○堅決否認有何誣告犯行，辯稱：我
    只是陳述事實，未誣告等語。
四、經查：依被告於九十一年三月二十五日向台灣台南地方法院檢察署提出之告訴狀
    內容「.... 書寫告訴人裝載『廢土』，實際上告訴人系裝載『砂土』，則涉及
    刑法第二百十一條之偽造文書罪，足生損害於.... 告訴人一再遭受損害.... 為
    此依刑法第二百三十二條之規定提出告訴」等語觀之，被告確有使前隊長吳順治
    及警員甲○○受刑事處分之意圖。然又查：被告對於在八十六年間駕駛富斗交通
    公司車號ＧＡ－八三一號營業大貨車在台南市○○路，因超載為警員甲○○舉發
    之事實並不爭執，亦未於九十一年四月一日及同年五月十三日之告訴狀中否認。
    其所爭執點為其所裝載者究係「廢土」或「砂土」，依此足認被告對於因超載為
    警舉發及因超載而須受罰部分，並無明知無此事實故意捏造，而為虛偽告訴之行
    為。復查：被告雖於九十一年六月二十日檢察官偵查中供稱：我不知道我載什麼
    東西等語，無法證明其所載運者確為「砂土」而非「廢土」，然被告於本院審理
    中供稱：我在開車時並不知道車上載什麼？後來我問同事，才知道是「砂土」不
    是「廢土」，因為他們在科學工業園區已經載運很久了，所以他們知道是砂土等
    語。足認告訴人所訴其所載運者為「砂土」而非「廢土」之事實，雖不能證明實
    在，然依其所述確有論據，在積極方面尚無證據證明其確係故意虛構事實。又查
    ：道路交通管理處罰條例第二十九條所規範者為車輛之裝載，即車輛因超載而須
    受處罰，至於其所裝載者為何，則與該處罰條文無關。而「砂土」或「廢土」其
    差別在該土是否有再利用之價值，如再加以使用者，稱之為「砂土」未再利用者
    稱之為「廢土」二者物理上之屬性並無不同，縱認被告為警舉發當時告知員警其
    所裝載者為「砂土」，而員警故意將其記載為「廢土」，亦無構成所謂「偽造文
    書」之可能。而被告誤以為構成犯罪，而對於前隊長吳順治及警員甲○○提起告
    訴，然此僅係出於對於法律上之誤會而為申告之行為。末查：被告於九十一年十
    月十四日本院審理中供稱：「舉發現場有二個人，我不知道他們的姓名，我就依
    舉發通知單上記載的姓名告」等語，再參酌前隊長吳順治之職章係蓋於舉發通知
    單上之「主管職名章」欄內，職章內記載「違規單用章、隊長吳順治」等語，被
    告尚難依此即判斷隊長吳順治即為台南市警察局交通隊之隊長，並無至現場親自
    指揮交通舉發違規之可能，依此被告應非明知前隊長吳順治未到場舉發而故意捏
    造前隊長吳順治到場舉發之事實。被告僅係懷疑隊長吳順治有在場舉發之可能而
    為申告。綜上所述，足認被告雖有使前隊長吳順治及警員甲○○受刑事或懲戒處
    分之意圖，及或有使其二人受刑事偵查之不利益而有濫行提起告訴之行為，然其
    並未故意捏造一定之事實，又無積極證據足資證明被告故意虛構事實，應認其係
    對於法律出於誤會而提出此告訴，依此難認被告即有誣告之犯行。經調查後既無
    積極事證足資證明被告涉有公訴人所指誣告犯行，既不能證明被告犯罪，自應為
    無罪判決之諭知。
據上論斷，應依刑事訴訟法第三百零一條第一項，判決如主文。
中      華      民      國    九十一    年    十    月      二十八      日
                                  臺灣臺南地方法院刑事第五庭
                                            法  官  蔡  直  青
右正本證明與原本無異。
如不服本判決，應於判決送達後十日內向本院提出上訴狀( 應附繕本 )。
                                            書記官  沈  建  杉
中      華      民      國    九十一    年    十    月      二十九      日
